【裁判字號】    98,上訴,1874
【裁判日期】    981020
【裁判案由】    偽造有價證券
【裁判全文】
臺灣高等法院臺中分院刑事判決        98年度上訴字第1874號
上  訴  人  臺灣臺中地方法院檢察署檢察官
被      告  丙○○
選任辯護人  張志隆律師
上列上訴人因偽造有價證券案件，不服臺灣臺中地方法院98年度
訴字第1367號中華民國98年7月1日第一審判決（起訴案號：臺灣
臺中地方法院檢察署98年度偵字第3711號），提起上訴，本院判
決如下：
    主  文
上訴駁回。
    理  由
一、公訴意旨略以：被告丙○○因被害人乙○○積欠其債務，為
    處理被害人乙○○之債務事宜，竟於民國97年1月下旬某日
    ，在臺中市○○路之「愛買量販店」內，與證人丁○○（經
    本院以98年度訴字第632號判決判處有期徒刑10月，緩刑3年
    ）共同基於偽造有價證券之犯意聯絡，未經被害人乙○○之
    同意或授權，推由證人丁○○在票號NO555603號之本票上之
    發票人欄，偽造「乙○○」之簽名、署押各1枚，並填寫發
    票日為97年2月3日、到期日為97年4月30日、面額為新臺幣
    （下同）96萬元，另在本票金額欄、發票人地址欄偽造「乙○○」之署押計3枚，用以表示被害人乙○○為發票人之意
    思表示，完成以被害人乙○○名義為發票人之偽造本票後，
    再持以交付給被告。嗣因被害人乙○○未依約定清償借款，
    被告乃持前開本票向本院聲請本票裁定而行使之，請求對於
    被害人乙○○准為強制執行，經法院裁定許可後，在民事強
    制執行程序中，被害人乙○○否認簽發本票之情，並提出確
    認本票債權不存在之訴。證人丁○○在確認本票不存在之民
    事訴訟案件審理時，以證人身分具結供承其未經同意簽發本
    票，被害人乙○○始悉前情而撤回訴訟，因認被告涉犯刑法
    第201條第1項之偽造有價證券罪嫌。
二、證據能力部分：
  (一)刑事訴訟法第159條之1規定：被告以外之人於審判外向法官
    所為之陳述，得為證據。本件證人丁○○於原審法院97年度
    中簡字第4097號民事訴訟審理中向法官所為之證述，自應有
    證據能力。
  (二)次按被告以外之人於偵查中向檢察官所為之陳述，除顯有不
    可信之情況者外，得為證據，刑事訴訟法第159條之1第2項
    定有明文。本件證人戊○○於偵查中以證人身分向檢察官所
    為之證述，並未經依法具結，縱被告及其選任辯護人未釋明
    有何顯不可信之情形，亦應認無證據能力。又刑事訴訟法第
    158條之3規定：「證人、鑑定人依法應具結而未具結者，其
    證言或鑑定意見，不得作為證據。」所謂「依法應具結而未
    具結者」，係指檢察官或法官依刑事訴訟法第175條之規定
    ，以證人身分傳喚被告以外之人（證人、告發人、告訴人、
    被害人、共犯或共同被告）到庭作證，或雖非以證人身分傳
    喚到庭，而於訊問調查過程中，轉換為證人身分為調查時，
    此時其供述之身分為證人，則檢察官、法官自應依本法第
    186條有關具結之規定，命證人供前或供後具結，其陳述始
    符合第158條之3之規定，而有證據能力。若檢察官或法官非
    以證人身分傳喚而以共犯、共同被告身分傳喚到庭為訊問時
    ，其身分既非證人，即與「依法應具結」之要件不合，縱未
    命其具結，純屬檢察官或法官調查證據職權之適法行使，當
    無違法可言。而前揭不論係本案或他案在檢察官面前作成未
    經具結之陳述筆錄，係屬被告以外之人於偵查中向檢察官所
    為之陳述，本質上屬於傳聞證據，基於保障被告在憲法上之
    基本訴訟權，除該被告以外之人死亡、身心障礙致記憶喪失
    或無法陳述、滯留國外或所在不明而無法傳喚或傳喚不到、
    或到庭後拒絕陳述等情形外，如已經法院傳喚到庭具結而為
    陳述，並經被告之反對詰問，前揭非以證人身分而在檢察官
    面前未經具結之陳述筆錄，除顯有不可信之情況者外，依刑
    事訴訟法第159條之1第2項，仍非不得為證據（參照最高法
    院97年度台上字第1373 號判決意旨）。證人丁○○於偵查
    中經檢察官以被告身分訊問時所為之言詞陳述（97偵38642
    卷第5、6頁），固屬傳聞證據。惟證人丁○○於原審業已到
    庭作證，並經檢察官及被告、辯護人進行交互詰問，依上述
    說明，證人丁○○之偵訊陳述應有證據能力。
  (三)次按被告以外之人於審判外之言詞或書面陳述，雖不符刑事
    訴訟法第159條之1至第159條之4之規定，而經當事人於審判
    程序同意作為證據，法院審酌該言詞陳述或書面陳述作成時
    之情況，認為適當者，亦得為證據；當事人、代理人或辯護
    人於法院調查證據時，知有第159條第1項不得為證據之情形
    ，而未於言詞辯論終結前聲明異議者，視為有前項之同意，
    刑事訴訟法第159條之5定有明文。核其立法理由在於傳聞證
    據未經當事人之反對詰問予以核實，乃排斥其證據能力。惟
    當事人如放棄對原供述人之反對詰問權，於審判程序表示同
    意該等傳聞證據可作為證據，此時，法院除認該傳聞證據欠
    缺適當性外，自可承認其證據能力。又當事人、代理人或辯
    護人於調查證據時，知有刑事訴訟法第159條第1項不得為證
    據之情形，卻表示「對於證據調查無異議」、「沒有意見」
    等意思，而未於言詞辯論終結前聲明異議者，應視為已有將
    該等傳聞證據採為證據之同意（參見最高法院94年度臺上字
    第2976號判決意旨）。本件檢察官、被告及辯護人對於誓言
    書之證據能力均不爭執，且於本院言詞辯論終結前均未聲明
    異議，應視為同意為本案之證據。本院審酌該等證據作成時
    ，並無不適或違法之情形，認以之作為本案之證據為適當，
    故應認有證據能力。
三、本院之判斷：
  (一)檢察官認被告涉犯刑法第201條第1項之偽造有價證券罪嫌，
    無非係以證人即共犯丁○○之證述為其論據。訊據被告堅詞
    否認有何偽造有價證券之犯行，辯稱：被害人乙○○因積欠
    伊債務，遂委託證人丁○○處理，系爭本票是證人丁○○簽
    發用以解決被害人乙○○與伊之債務，伊因被害人乙○○至
    約定的97年4月30日仍未清償債務，伊才會委託案外人陳韶
    言向法院聲請本票裁定等語。
  (二)按犯罪事實，應依證據認定之，無證據不得認定犯罪事實；
    不能證明被告犯罪者，應諭知無罪之判決，刑事訴訟法第15
    4條第2項、第301條第1項分別定有明文。又認定不利於被告
    之事實，須依積極證據，苟積極證據不足為不利於被告事實
    之認定時，即應為有利於被告事實之認定，更不必有何有利
    之證據；認定犯罪事實所憑之證據，雖不以直接證據為限，
    間接證據亦包括在內，然而無論直接或間接證據，其為訴訟
    上之證明，須於通常一般之人均不致有所懷疑，而得確信其
    為真實之程度者，始得據為有罪之認定，倘其證明尚未達到
    此一程度，而有合理性之懷疑存在時，即無從遽為有罪之確
    信，最高法院著有30年上字第816號判例及76年臺上字第498
    6號判例可資參照。
  (三)經查：
  1.證人丁○○於被害人乙○○提起確認本票債權不存在訴訟中
    以證人身分具結證稱：伊並沒有欠被告錢，是被害人乙○○
    朋友陳美雲與被告的關係，被告及他父親拜託伊本票簽被害
    人乙○○的名字等語（見原審法院97年度中簡字第4097號卷
    第10頁背面）明確，然證人丁○○於原審審理中到庭具結證
    稱：被告父親並未拜託伊，是被告跟伊說的等語，是證人丁○○就被告父親是否拜託伊簽本票一節前後證述不一，已非
    無疑。
  2.證人丁○○於偵查中供稱：被告要伊幫忙簽發本票，說要拿
    本票給他父親看等語（見97年度偵字第28642號卷第6頁）明
    確，然其於97年4月10日要求被告載明「本票由丙○○本人
    保管，從未給人影印」等字樣，是如證人丁○○於偵查中之
    供述，簽發系爭本票原係為了提供予被告之父親用以證明債
    務處理之情形，又豈會要求被告不得將系爭本票交予他人或
    給人影印，此即有違常理。
  3.查本票非至到期日前尚不得對發票人主張票據債權，此觀票
    據法第3條規定自明，系爭本票既係證人丁○○所填寫，則
    系爭本票票載之到期日為97年4月30日自為證人丁○○所明
    知，且被告委由案外人陳韶言97年5月9日向原審法院具狀聲
    請本票裁定，此觀之原審法院97年度司票字第3049號卷內民
    事本票裁定聲請狀即明，則於97年4月10日時，證人丁○○
    尚無聽聞系爭本票已向法院聲請裁定之可能，然證人丁○○
    於原審審理中到庭具結證稱：伊係聽聞被告將系爭本票提出
    法院，才約被告於97年4月10日到臺中火車站附近，要求被
    告簽誓言等語，顯違常情。
  4.又倘系爭本票係被告要求證人丁○○所偽簽，則證人丁○○
    為免其責，自可於97年4月10日逕行要求被告返還系爭本票
    即可，何需大費周張要求被告書寫誓言書；又證人丁○○於
    原審既證稱誓言書內容該如何寫，伊事先就有準備等語（原
    審卷第67頁），茍證人丁○○要求被告簽立誓言書之目的係
    為釐清事實以保護自己免負法律責任，其事前亦有準備誓言
    書內容該如何寫，何不清楚載明系爭本票來源係「為被告應
    付其父親而虛偽簽發，倘有轉讓或使用情形概由被告負法律
    責任」等語。反而，僅記載與本件事實無關之內容。再者，
    證人丁○○既有事前準備，當可聯繫被告攜帶該本票到場，
    並將本票號碼清楚記載於誓言書上，然本件誓言書僅由被告
    隨便記載號碼，並非系爭本票號碼，則是否證人丁○○為免
    偽簽票據之責認而要求被告書立誓言書，殊堪值疑。且觀之
    誓言書中原記載「從未沒有要告狀上法院」等字樣，卻遭被
    告於書寫當場刪除，此經證人丁○○證述明確，並有上開誓
    言書附卷可憑（原審卷第67頁、第74頁），可見被告當時並
    不排除上告法院之可能，且被告於97年5月間確也向法院聲
    請本票裁定，是爾若系爭本票為被告要求證人丁○○以被害
    人乙○○名義所偽簽，則被告豈有上告法院而自陷於涉嫌偽
    造有價證券罪訴追之風險。
  5.證人丁○○於原審即證稱伊與告訴人乙○○係普通朋友（見
    原審卷第45頁），顯然證人丁○○與告訴人乙○○亦有認識
    。參以證人丁○○與告訴人乙○○二人曾於96年7月30日共
    同竊取案外人陳美雲之財物，此有台灣臺中地方法院98年度
    易字第557號刑事判決可稽。證人丁○○於該案警詢時曾供
    稱伊乾姐（按指乙○○）她非常討厭被害人（即陳美雲），
    所以叫伊把東西通通搬走」等語，參見上開刑事判決第5頁
    ；及證人丁○○自95年7月1日起，曾參加告訴人乙○○所召
    集之互助會，此亦有台灣臺中地方法院96年度自字第61號刑
    事判決可按。足見證人丁○○與被害人乙○○之交情顯較與
    被告為密切，則證人丁○○若非受被害人乙○○之請託處理
    債務問題，豈有依被告之要求即以被害人乙○○之名義簽發
    本票；且刑法第201條第1項之偽造有價證券罪最輕本刑為3
    年以上有期徒刑之重罪，證人丁○○豈有僅為被告取信其父
    親即輕易答應偽造系爭本票之理。
  6.證人丁○○於原審證稱：「（你們見面時，丙○○有無向你
    說當日見面目的什麼?）主要是說那張空白本票要我幫忙簽
    乙○○的名字，好讓丙○○的爸爸安心，他才能出來玩」、
    「（對丙○○的要求，你有無表示拒絕之意）....，他一再
    的要求，所以我只好答應，丙○○說他爸爸管他很嚴，都不
    讓他出門，我心軟，只好答應他。.....」云云（見原審卷
    第44頁正、背面）。然為被告所否認。且衡諸常情，倘被告
    僅係提出本票供其父親觀看而得出門玩，自可自行以乙○○
    名義簽發本票，無需費周章委由證人丁○○偽簽本票。況證
    人即被告之父戊○○於原審亦證稱：伊沒有向丙○○說過一
    定要拿本票回家始能出門，伊亦不知道丙○○是否於97年2
    月3日有拿一紙本票回家，伊係於偵查庭應訊時始知有本件
    本票等語（見原審卷第47頁）。足見，被告之父親戊○○並
    未要求被告丙○○非持本票示伊不能出門，則被告豈可能以
    此要求證人丁○○幫忙偽簽本票。是證人丁○○上述證詞亦
    違常理，而不足信憑。且觀諸上開誓言書所載內容，均是證
    人丁○○惟恐系爭本票流出或被告持之向法院聲請裁定而要
    求被告發誓之內容，反而是被告將沒有要向法院聲請之字樣
    刪除。綜合上述各節，被告辯稱證人丁○○是受被害人乙○○之託與其處理債務問題一節，非無可能。
  7.本件檢察官雖舉證人丁○○證稱係被告要求伊以被害人乙○○名義簽發系爭本票等語，然證人丁○○所為證述既有上開
    可疑之處，本件尚未達通常一般之人均不致有所懷疑，而得
    確信其為真實之程度，依前揭說明，自應為被告無罪之諭知
    。
  8.被告雖先辯稱：伊沒有強迫丁○○簽，是丁○○約伊碰面時
    ，丁○○就給他這張票，因為伊不懂中文字，他就給伊本票
    ，是乙○○欠伊錢云云，嗣於原審改口稱：（檢察官問：你
    是否看得懂中文?）我得中文程度普通」云云。其就伊是否
    懂中文乙節，前後供述固不一，然被告係瘖啞人，其學習溝
    通能力本不及正常人，則其對於中文之理解程度自有不足，
    是其所為上述不一致供述應符常情，其就此部分供述縱不一
    致，亦尚非即可證明伊確有要求證人丁○○偽簽系爭本票之
    事實，自難據此而為不利被告之認定。
  9.又被告對於證人丁○○所提出之誓言書，供稱：「（為何要
    寫此份誓言?）我也不清楚，是丁○○告訴我，我就寫了」
    、「（是否丁○○希望你不要將本票提出到法院?）是的，
    但是我沒有將本票提出法院。乙○○沒有還我錢，我也很急
    。本票的真假，我不清楚」、「（為何丁○○不希望你將本
    票提到法院?）我不清楚」、「（在寫誓言時，是否有答應
    吳尚恆不會將本票提到法院?）我不知道」等語，其所言不
    清楚本票之真假，乙○○欠伊錢沒有還伊，伊很急等語，倘
    係證人吳尚恆為乙○○處理債務，而當面將系爭本票交予丁○○，則被告不清楚該本票之真假，不悖常情。且於此情形
    下，證人丁○○嗣後要求被告寫該誓言書，並無正當理由，
    此從卷附誓言書僅記載簡易內容觀之即明，是被告在證人丁○○未必告知原因情況下，即應證人丁○○之請求書寫該誓
    言書，亦有可能。依此，被告不清楚為何要寫誓言，亦合常
    理。而被告將誓言書中「從未沒有要告狀上法院」一語刪除
    ，已顯示被告不排除將系爭本票告上法院之可能，已如前述
    ，是被告答以不知道伊是否答應丁○○不會將本票提到法院
    ，與誓言書之記載不符，亦不影響事實之釐清。綜上，自難
    據被告針對誓言書之上揭供述，遽謂被告係為卸責而為避重
    就輕之陳述，而為不利被告之認定。
四、原審認被告丙○○之罪證不足，而諭知無罪之判決，核無不
    合。檢察官上訴，猶執陳詞，指摘原判決不當，為無理由，
    應予駁回。
據上論結，應依刑事訴訟法第368條，判決如主文。
本案經檢察官甲○○到庭執行職務。
中    華    民    國    98    年    10    月    20    日
              刑事第四庭  審判長法  官  洪  耀  宗
                                法  官  劉  登  俊
                                法  官  許  文  碩
以上正本證明與原本無異。
如不服本判決應於收受送達後十日內向本院提出上訴狀，其未敘
述上訴之理由者並得於提起上訴後十日內向本院補提理由書（均
須按他造當事人之人數附繕本）「切勿逕送上級法院」。
                                書記官  郭  蕙  瑜
中    華    民    國    98    年    10    月    20    日


司法院資訊處製作；財團法人民間司法改革基金會備份。
